【裁判字號】    90,重上,173
【裁判日期】    901231
【裁判案由】    履行承諾等
【裁判全文】
台灣高等法院民事判決  九十年度重上字第一七三號
      上  訴  人    甲○○
      被上訴人      乙○○
右當事人間履行承諾等事件，上訴人對於中華民國八十九年十二月十五日臺灣士林地
方法院八十九年度訴字第一二五號第一審判決提起上訴，本院判決如左：
    主    文
上訴駁回。
第二審訴訟費用由上訴人負擔。
    事    實
甲、上訴人方面：
一、聲明：(一)原判決廢棄。
          (二)被上訴人應移轉台北市○○街一號四樓房地（下稱系爭房地）所有權與
            上訴人。
          (三)被上訴人應給付上訴人新台幣（下同）二百五十萬元。
二、陳述：除與原判決記載相同部分，予以引用外，並補稱略以：
    (一)原審審理過程中，被上訴人未曾有「否認承諾」之表示，對上訴人之主張，均
      未爭執及答辯，應視同自認。
    (二)上訴人曾說過「私下承諾」，而造成被上訴人對上訴人私下承諾係有具體之前
      因與後果，絕非與被上訴人之協議都是私底下。
    (三)原審採信證人阮冠群之證言係不合理，因房屋部分與阮冠群無關。
    (四)兩造間契約已成立，此係口頭契約，係道德上之承諾。
    (五)證人張瑞聰之書狀內容不實，其所為之證言亦不實。
    (六)上訴人最主要之證據為被上訴人退休後，還匯二筆款項給上訴人，被上訴人曾
      答應退休後要給付上訴人一筆生活費。
    (七)被上訴人所提給付上訴人之金錢明細有誤，民國（下同）八十五年九月份，被
      上訴人係給付一萬六千元，而非六千元；另八十七年十月份被上訴人並未給付
      與上訴人。
三、證據：除援用原審之立證方法外，並補提出存證信函、掛號郵件收件回執、信函
          、診斷書、存摺交易明細及台北區中小企業銀行活期儲蓄存款存摺為證，
          及聲請訊問證人張瑞聰。
乙、被上訴人方面：
一、聲明：上訴駁回。
二、陳述：除與原判決記載相同部分，予以引用外，並補稱略以：
    (一)被上訴人於原審已具狀答辯，並無自認之情形。
    (二)上訴人主張被上訴人為其生活上所仰賴給付之人，及被上訴人曾承諾退休後給
      付上訴人生活費及房屋乙棟之事實，被上訴人均否認之。
    (三)上訴人於起訴狀及歷次書狀之陳述，均非屬實。
    (四)被上訴人係因同情上訴人，才匯款給上訴人。
    (五)上訴人未證明被上訴人曾承諾給予上訴人系爭房地及生活費二百五十萬元。
三、證據：除援用原審之立證方法外，並補提出被上訴人給付上訴人之金錢明細為證
          。
丙、本院依職權函請台北市建成地政事務所檢送坐落台北市○○區○○街二小段三八
    二地號、一○二九建號之房地買賣之相關資料。
    理    由
壹、上訴人於原審原起訴請求被上訴人應移轉台北市○○街一號四樓「房屋」所有權
    與上訴人及應給付上訴人二百五十萬元；嗣於本院具狀追加為被上訴人應移轉台
    北市○○街一號四樓「房地」所有權與上訴人及應給付上訴人二百五十萬元（見
    本院卷第一四三、一四四頁）；因上訴人請求之基礎事實同一，依民事訴訟法第
    四百四十六條第一項準用同法第二百五十五條第一項第二款規定，應予准許，合
    先敘明。
貳、實體方面：
一、上訴人主張：被上訴人向為伊生活上所仰賴給付之人，於八十五年間被上訴人任
    職前省住都局環工處處長期間，曾口頭承諾贈與伊系爭房地一棟，並於八十八年
    初退休之際，亦以口頭方式，承諾於退休後將給付伊一筆生活費，以為生活之保
    障。詎被上訴人於退休後，竟拒不履行前述義務，且避不見面，爰依被上訴人前
    之承諾，求為命被上訴人應移轉系爭房地及給付二百五十萬元予伊之判決。
    被上訴人則以：被上訴人從未承諾給付上訴人生活費及系爭房地，被上訴人係因
    同情上訴人，才匯款給上訴人等語，資為抗辯。
二、本件經依民事訴訟法第四百六十三條準用同法第二百七十條之一第一項第三款規
    定，整理並協議簡化爭點後，兩造同意就言詞辯論時所陳述之事實及主張之法律
    關係為論斷（見本院卷第二四七頁）。查本件上訴人之主張，固據其提出存摺、
    被上訴人致上訴人親筆信函、存證信函、回執及信封、上訴人致被上訴人居住社
    區管理委員會文及警衛簽名蓋章、附圖、戶籍謄本、監察院、法務部郵件收件回
    執、行政院衛生署基隆醫院預約掛號單、收據、監察院、法務部收文證明、郵件
    收件回執、台灣士林地方法院檢察署檢察官八十九年度偵字第四五二０號不起訴
    處分書、診斷書、存摺交易明細、建物謄本及照片（見原審卷第一一、二五、七
    九－八八、一一二－一二六、一三四－一四一頁及本院卷第二七、二八、一五六
    －一六○、一九五－二○○、二二一－二三○、二五○－二五二、二五五－二五
    八、二六四、二六五、二八六、二八七、三一○頁）為證，惟為被上訴人所否認
    ，並以前開情詞置辯。是本件兩造之爭點厥為：
    (一)按當事人主張有利於己之事實者，就其事實負有舉證之責任，民事訴訟法第二
      百七十七條定有明文；又民事訴訟如係原告主張權利者，應先由原告負舉證之
      責，若原告不能舉證以證實自己主張之事實為真，則被告就其抗辯事實即令不
      能舉證，或其所舉證據尚有疵累，亦應駁回原告之請求（參照最高法院十七年
      上字第九一七號判例）。本件上訴人雖主張被上訴人曾口頭承諾贈與伊系爭房
      地及承諾於退休後將給付伊一筆生活費，以為生活之保障云云，惟為被上訴人
      所否認，依上開說明，自應由上訴人舉證證明被上訴人確曾為上述之承諾。查
      ：
      上訴人主張原審審理過程中，被上訴人未曾有「否認承諾」之表示，對伊之
        主張，均未爭執及答辯，應視同自認云云，惟被上訴人於八十九年三月三日
        收受起訴狀繕本（見原審卷第二三頁）後，隨即於同年月二十二日提出答辯
        狀否認有承諾給付上訴人生活費及贈與房屋一棟（見原審卷第二六頁至第二
        八頁），且於原審審理時，其訴之聲明及陳述如前開八十九年三月二十二日
        答辯狀所載（見原審卷第五五頁），足見被上訴人於原審對上訴人所為之主
        張否認之，並非未爭執。是上訴人上開主張，顯有誤會。
      又上訴人所舉之證人阮群冠於原審到場結證稱：「：：我沒有聽到說被告（
        即被上訴人）有答應要給原告（即上訴人）生活費及房子。」（見原審卷第
        九二頁），及上訴人所舉另一證人張瑞聰於本院證稱：「我沒有告訴上訴人
        說乙○○（要）給上訴人一筆錢，：：」等語（見本院卷第一八一頁），則
        上訴人所舉之證人阮群冠及張瑞聰均無法證明被上訴人曾承諾給付上訴人生
        活費及贈與系爭房地，而上訴人亦稱被上訴人係私下承諾，惟被上訴人既否
        認有上開承諾，上訴人又無法舉證證明，自難據為有利於上訴人之認定。
      上訴人雖主張關於系爭房地部分，訴外人林將財有參與協調云云，惟證人林
        將財經原審傳訊，未到場，然以書狀陳明：彼任職省住都局局長期間，確實
        從未為被上訴人給予上訴人房屋一棟及生活費情事召集當事人，也從未為雙
        方調解或主持協商等情（見原審卷第七七頁），經提示該書狀，上訴人表明
        不再聲請傳訊證人林將財到場說明（見原審卷第九三頁），於本院調查時亦
        稱不再請求傳訊林將財（見本院卷第一三六頁），是上訴人上開主張，亦難
        憑取。
      至上訴人所提出被上訴人致其信函，內容僅載：「本（二）月十一日（星期
        四）下午一時三十分，我在中正紀念堂大忠門等妳。二月三日」（見原審卷
        第十一頁之信封袋），無法證明被上訴人曾承諾給付上訴人生活費及贈與系
        爭房地。再上訴人所提出之存證信函（見原審卷第七九頁至第八四頁、第一
        一四頁、第一一八頁至第一二三頁及本院卷第一五六頁至第一六○頁、第一
        九五頁至第二○○頁、第二二五頁至第二三○頁），均係上訴人自行製作，
        亦無法證明被上訴人曾承諾給付上訴人生活費及贈與系爭房地。另台灣士林
        地方法院檢察署檢察官八十九年度偵字第四五二０號不起訴處分書（見原審
        卷第一三九頁），係上訴人告訴被上訴人住所地社區保全人員李榮壽傷害，
        嗣經和解而撤回告訴，尚難據為有利於上訴人之認定。
      雖上訴人主張伊最主要之證據為被上訴人退休後，還匯二筆款項給伊，被上
        訴人曾答應退休後要給付伊一筆生活費云云，惟經被上訴人否認，並辯稱：
        渠未承諾給付上訴人生活費，亦未承諾贈與系爭房地，渠係因同情上訴人，
        才匯款給上訴人，上訴人未證明渠曾承諾給予上訴人系爭房地及生活費二百
        五十萬元等語（見本院卷第一八二、一八三頁）。查，被上訴人確曾匯款多
        筆予上訴人（見本院卷第二六一頁被上訴人所提之匯款金額明細），惟無論
        上開匯款明細所載金額是否如上訴人所主張有誤（上訴人主張八十五年九月
        份，被上訴人係給付一萬六千元，而非六千元；另八十七年十月份被上訴人
        並未給付與上訴人），縱如上訴人所主張，被上訴人確曾給付生活費予上訴
        人，惟仍無法證明被上訴人曾承諾給付上訴人生活費二百五十萬元及贈與系
        爭房地，且系爭房地原為上訴人之配偶蘇翁璧燦所有，並非上訴人所有（見
        本院卷第八六頁至第一一三頁），亦難據為有利於上訴人之認定。
三、綜上所述，上訴人未能確實舉證證明被上訴人曾承諾贈與系爭房地及於退休後給
    付生活費二百五十萬元，則上訴人主張依被上訴人之承諾，請求被上訴人應移轉
    系爭房地所有權與上訴人及應給付上訴人二百五十萬元，均屬不應准許。從而原
    審為上訴人敗訴之判決，並無不合。上訴論旨指摘原判決不當，求予廢棄改判，
    為無理由，應予駁回。
四、至兩造其餘之攻擊或防禦方法及未經援用之證據，經本院斟酌後，認為均不足以
    影響本判決之結果，自無逐一詳予論駁之必要，併此敘明。
五、據上論結，本件上訴為無理由，依民事訴訟法第四百四十九條第一項、第七十八
    條，判決如主文。
中      華      民      國    九十      年     十二     月    三十一    日
                                    民事第十三庭
                                        審判長法  官  劉  清  景
                                              法  官  楊  豐  卿
                                              法  官  王  聖  惠
右正本係照原本作成。
上訴人如不服本判決，應於收受送達後二十日內向本院提出上訴書狀，其未表明上訴
理由者，應於提出上訴後二十日內向本院補提理由書狀（均須按他造當事人之人數附
繕本）上訴時應提出委任律師或具有律師資格之人之委任狀；委任有律師資格者，另
應附具律師及格證書及釋明委任人與受任人有民事訴訟法第四百六十六條之一第一項
但書或第二項（詳附註）所定關係之釋明文書影本。
中      華      民      國    九十      年     十二     月    三十一    日
                                             書記官  陳  樂  觀
附註：
民事訴訟法第四百六十六條之一（第一項、第二項）：
對於第二審判決上訴，上訴人應委任律師為訴訟代理人。但上訴人或其法定代理人具
有律師資格者，不在此限。
上訴人之配偶、三親等內之血親、二親等內之姻親，或上訴人為法人、中央或地方機
關時，其所屬專任人員具有律師資格並經法院認為適當者，亦得為第三審訴訟代理人
。


司法院資訊處製作；財團法人民間司法改革基金會備份。
